【裁判字號】    89,台上,7220
【裁判日期】    891130
【裁判案由】    誣告
【裁判全文】
最高法院刑事判決                              八十九年度台上字第七二二○號
    上  訴  人
    即 反訴 人  乙○○
    上  訴  人
    即反訴被告  甲○○
    選任辯護人  詹益煥律師
                陳英鳳律師
                張景豐律師
右上訴人等因反訴被告誣告案件，不服臺灣高等法院中華民國八十九年九月十九日第
二審更審判決（八十八年度重上更(六)字第一九一號，自訴案號：臺灣桃園地方法院八
十一年度自字第三二號），提起上訴，本院判決如左：
    主  文
原判決撤銷，發回臺灣高等法院。
    理  由
本件原判決認定上訴人即反訴被告甲○○於民國七十四年五月二十二日，以坐落桃園
縣龜山鄉○路○段二六八之一、二六九、二六九之一、二六九之二號土地應有部分各
六分之一，設定本金最高限額新台幣（下同）三千六百萬元之抵押權予上訴人即反訴
人乙○○，且自任雙方代理人辦理抵押權登記事宜；惟雙方並無任何債權債務關係發
生。嗣於七十七年七月十八日，因上開土地共有人黃河清、謝王碧珠要求分割，須塗
銷上述抵押權。甲○○乃向謝王碧珠等人謊稱：乙○○要求一百萬元作為塗銷抵押權
之代價，並須將上開二六八之八、二六九之八號兩筆土地應有部分六分之一改設定為
一千萬元之一般抵押權予乙○○云云。謝王碧珠乃將其合夥人陳俊義簽發金額各五十
萬元之支票二紙交付甲○○。乙○○明知該一千萬元之抵押權係承襲前述三千六百萬
元最高限額抵押權而來，其所擔保之債權實際上並不存在。竟於八十年十月間，委由
不知情之錢夢龍代向台灣桃園地方法院民事執行處聲請拍賣上開兩筆土地（乙○○詐
欺未遂部分業經判刑確定）。甲○○因而心生怨懟，竟意圖使錢夢龍、乙○○受刑事
處分，乃於八十一年二月八日具狀向台灣桃園地方法院提起自訴，虛構事實詭稱：「
緣自訴人於民國七十四年五月二十一日在龜山鄉嶺頂村開發山坡地出售，急需資金週
轉，被告乙○○見有機可乘，遂夥同被告錢夢龍向自訴人聲稱願貸與鉅額資金，乃將
自訴人所有坐落龜山鄉○路○段二六八之八、二六九之八號……應有部分均為六分之
一之土地設定新台幣三千六百萬元，存續期間至七十七年五月廿日止之抵押權，嗣被
告等均無法提出該筆貸款。迄至七十七年七月十八日該筆土地因共有人黃河清、謝王
碧珠要求分割，求助於被告等，被告遂向謝王碧珠索取壹佰萬元……」云云；案經乙
○○、錢夢龍於自訴程序中對甲○○提起反訴等情。因而撤銷第一審關於甲○○部分
無罪之判決，改判論處甲○○意圖他人受刑事處分，向該管公務員誣告罪刑，固非無
見。
惟查，(一)、按判決所引為證據之文書內容，應與卷存該文書之內容相符，倘虛增或刪
減其中重要文字，致所引敘之文書意旨與卷存文書之內容不符，而據以為論斷之基礎
者，自屬違法。本件原判決於理由第四、五段末尾均謂：反訴被告（指甲○○）在自
訴狀中僭稱「……係反訴人（指乙○○）『向其訛詐』，其『陷於錯誤』而設定該抵
押權押權云云，顯出於故意虛構不實之內容，且客觀上該申告內容足使反訴人有受詐
欺刑事處分之虞」等語（見原判決第七頁第一至三行、第八頁第一至三行）。意謂甲
○○在第一審之自訴狀內虛構「乙○○向其詐騙，致其因而陷於錯誤而設定上開三千
六百萬元之抵押權」之事實，而該項虛構之事實，在客觀上足以使乙○○有受詐欺刑
事處分之虞云云。原判決乃據此說明甲○○所辯，其自訴乙○○、錢夢龍犯罪之範圍
並不及於上開設定三千六百萬元抵押權部分一節為不可採。並進而認定甲○○有虛構
上開詐欺情節誣告吳、錢二人之事實。惟卷查甲○○在第一審所提出之自訴狀中，關
於此部分之記載為：「緣自訴人（即甲○○）於民國七十四年五月二十一日在龜山鄉
嶺頂村開發山坡地出售，急需資金週轉，被告乙○○見有機可乘，遂夥同被告錢夢龍
向自訴人『聲稱』願貸與鉅額資金，乃將自訴人所有坐落龜山鄉○路○段二六八之八
、二六九之八號……應有部分均為六分之一之土地設定新台幣三千六百萬元，存續期
間至七十七年五月廿日止之抵押權，嗣被告等（指乙○○、錢夢龍）均無法提出該筆
貸款……」等語（見一審卷第一頁反面）。其中並無原判決理由中所稱：反訴人向其
「訛詐」，致其「陷於錯誤」而設定該抵押權之文句。則原判決理由謂甲○○於自訴
狀內僭稱：係「反訴人（即乙○○）向其訛詐」云云，似與原自訴狀所載內容未盡相
符。且又虛增其中「訛詐」、「陷於錯誤」等攸關詐欺罪構成基礎之事實，並以此作
為本件論罪科刑之依據，依上說明，自有證據上理由矛盾之違法。(二)、按刑法上誣告
罪之成立，在主觀方面，須申告者有使人受刑事或懲戒處分之意思；在客觀方面，亦
須所虛構之事實足使被誣告人有受刑事或懲戒處分之危險，始足當之。若申告他人有
不法之行為，而其行為在刑法上並非構成犯罪，則被誣告者既不因此而有受刑事訴追
之虞，即難論申告者以誣告之罪。原判決以甲○○意圖使乙○○、錢夢龍受刑事處分
，乃虛構事實向第一審法院提出自訴狀詭稱：吳、錢二人見伊開發山坡地，急需資金
週轉，乃向伊聲稱願貸予鉅額資金，將伊所有之上開土地設定三千六百萬元抵押權予
乙○○，嗣吳、錢二人均無法提出該貸款等情，而論以刑法第一百六十九條之誣告罪
。惟甲○○始終否認有誣告犯行，於原審具狀辯稱：其自訴乙○○等人詐欺、偽造文
書之犯罪事實，係指乙○○向土地共有人索取一百萬元，及在該土地設定一千萬元抵
押權，暨進而實行抵押權二部分而言。至於其自訴狀內記載關於設定前揭三千六百萬
元抵押權部分，僅在敘述該土地嗣後改為乙○○設定一千萬元抵押權，以及乙○○向
土地共有人索取一百萬元之經過緣由而已，並無指控吳、錢二人該部分犯罪之意思；
且其自訴狀中關於該部分事實之記載，僅謂伊欲向乙○○借款，而為乙○○設定三千
六百萬元之抵押權，惟事後乙○○並未將貸款交伊而已，並未指摘該部分有何不法或
犯罪情事。況乙○○設定抵押權後未將貸款交付，亦非構成犯罪之行為，自無使吳、
錢二人受刑事訴追之虞，應不成立誣告罪等語（見甲○○於八十九年九月一日、同年
月五日提出於原審之刑事辯護狀及辯護意旨狀）。經查甲○○於上開自訴狀內，雖載
有上揭三千六百萬元抵押權設定經過之情節，然觀其用語，似未明白指出乙○○有施
用何項詐術，致其陷於錯誤而設定上開抵押權之情形。且卷查甲○○向第一審法院提
出自訴狀後，於該審初次訊問時（八十一年四月八日），並未就其自訴之犯罪內容有
何陳述；嗣於八十一年四月二十四日第二次訊問時僅陳稱：「（甲○○詐欺你多少錢
？）有一千多萬元」等語；並未指陳其為乙○○設定三千六百萬元抵押權部分有何受
害情事。其後於同年五月二十九日所提出之「刑事自訴理由暨答辯狀」中，亦僅就前
揭一千萬元抵押權是否虛偽設定加以爭執，亦無一語涉及前述三千六百萬元最高限額
抵押權之事（見一審卷第一二九頁、第一三○頁）。嗣於八十一年七月十四日所提出
之「刑事辯論要旨狀」內，更明確指陳：乙○○以詐術取得上揭土地一千萬元抵押權
登記，並聲請法院拍賣抵押物，以獲取不法利益之行為，觸犯詐欺及使公務員登載不
實公文書罪等語（見一審卷第一六二頁之後二頁）。此外，甲○○於第一審其他各次
調查暨審理期日時，以及爾後在同審所提出之「刑事自訴補充理由狀」、「刑事答辯
狀」內（見一審卷第三四一頁、第三四六頁），均未曾指控吳、錢二人關於前揭設定
三千六百萬元抵押權部分，涉有何犯罪情事。由上觀之，甲○○於原審所辯，其於自
訴狀記載上開三千六百萬元抵押權設定經過之情形，僅係在敘述該土地嗣後改設定一
千萬元抵押權，以及乙○○向土地共有人索取一百萬元之經過緣由，並無指控吳、錢
二人此部分犯罪之意思一節，似非全屬無稽。又按刑法第三百三十九條詐欺罪之成立
，以意圖為自己或第三人不法之所有，以詐術使人將本人或第三人之物交付，或得財
產上之不法利益者，為其構成要件。而同法第二百十四條公務員登載不實罪之成立，
亦須以明知為不實之事項，而使公務員登載於職務上所掌之公文書，足以生損害於公
眾或他人者，為其要件。甲○○上揭自訴狀雖記載：伊因開發山坡地出售，急需資金
週轉，乙○○見有機可乘，遂夥同錢夢龍向伊聲稱願貸予鉅額資金，乃將上揭土地設
定（最高限額）三千六百萬元之抵押權，嗣吳、錢二人均無法提出該筆貸款等情。但
依所文義觀察，該部分並未敘及吳、錢二人主觀上有何不法之意圖，或有施用何項
詐術，使其陷於錯誤而設定上開抵押權之情形；復未敘及上開抵押權之設定是否虛偽
不實，以及吳、錢二人有無使公務員將不實之事項登載於公文書內之情形。能否謂已
具備上開犯罪之形式要件，而有使吳、錢二人受刑事訴追之虞，似非毫無疑義。況本
件自訴（即本訴）部分，第一審於判決吳、錢二人無罪之理由內，雖引敘甲○○前揭
自訴狀所記載之內容，然並未對於前開設定三千六百元抵押權之事實是否構成犯罪加
以論敘。而甲○○對第一審該部分判決不服提起上訴後，原審（第一次上訴審）雖撤
銷第一審關於乙○○無罪部分之判決，改判其詐欺取財未遂罪刑確定，然該判決並未
將前揭設定三千六百萬元抵押權部分列為犯罪事實之一部分，理由內對此部分亦未加
以論敘，有各該判決附卷可稽。則綜觀上情，是否能認為上開自訴狀之記載，在客觀
上足以使吳、錢二人遭受刑事訴追之虞？饒有進一步研酌餘地。究竟甲○○於自訴狀
內就該部分事實敘述之目的為何？有無併就該部分申告吳、錢二人犯罪之意思？該部
分事實之敘述，能否構成何種罪名？有捏造事實﹖有無使乙○○、錢夢龍遭受刑事訴
追之虞？果爾，其訴追經過情形及結果如何？以上各點與判斷甲○○此部分所為得否
論以誣告罪名攸關，自有深入調查，細心研酌之必要。原審對此未詳加調查勾稽，對
於卷存上揭有利於甲○○之證據資料，亦未說明其不予採取之理由，遽就該部分論處
誣告罪刑，自有調查未盡及理由不備之違法。甲○○上訴意旨指摘原判決諭知其誣告
罪刑不當，尚非全無理由，應認原判決仍有撤銷發回之原因。至乙○○上訴意旨指摘
原判決不另為無罪諭知部分不當，此部分既與發回部分有審判不可分關係，應併予發
回。
據上論結，應依刑事訴訟法第三百九十七條、第四百零一條，判決如主文。
中      華      民      國    八十九    年     十一     月     三十     日
                              最高法院刑事第七庭
                                  審判長法官  吳  雄  銘
                                        法官  池  啟  明
                                        法官  石  木  欽
                                        法官  郭  毓  洲
                                        法官  吳  三  龍
      右正本證明與原本無異
                                              書  記  官
中      華      民      國    八十九    年     十二     月      四      日


司法院資訊處製作；財團法人民間司法改革基金會備份。
